【裁判字號】    89,保險上易,6
【裁判日期】    890718
【裁判案由】    給付保險金等
【裁判全文】
臺灣高等法院臺中分院民事判決      八十九年度保險上易字第六號
    上  訴  人
    即原審原告  丙  ○
                乙○○
    右二人共同
    訴訟代理人  柯開運律師
    上  訴  人
    即原審被告  新光人壽保險股份有限公司
                              .
    法定代理人  甲○○  住臺北.
    訴訟代理人  丁○○  住臺北.
右當事人間請求給付保險金等事件，上訴人對於中華民國八十九年三月二十日臺灣彰
化地方法院第一審判決（八十九年度保險字第八號），提起上訴，本院判決如左：
      主      文
原判決關於(一)駁回丙○、乙○○後開第二項(一)部分之訴及(二)命新光人壽保險股份有限
公司給付法定遲延利息部分，暨訴訟費用之裁判均廢棄。
右廢棄部分，(一)新光人壽保險股份有限公司應再給付丙○、乙○○新臺幣肆拾萬伍
仟零肆拾肆元。(二)丙○、乙○○在原審之訴駁回。
丙○、乙○○及新光人壽保險股份有限公司其餘上訴均駁回。
第一、二審訴訟費用由新光人壽保險股份有限公司負擔百分之九十九，餘由丙○、乙
○○負擔。
      事      實
甲、上訴人丙○、乙○○（即原審原告）部分：
  一、聲明：求為判決：
    (一)原判決關於丙○、乙○○敗訴部分廢棄。
    (二)右廢棄部分，新光人壽保險股份有限公司（下稱新光保險公司）應再給付丙○
      、乙○○新台幣（下同）四十三萬七千二百九十一元，及自民國（下同）八十
      九年二月二十六日起至清償日止，按年息百分之五計算之利息。
    (三)新光保險公司之上訴駁回。
    (四)第一、二審訴訟費用由新光保險公司負擔。
  二、陳述及所用證據：除與原判決記載相同部分予以引用外，補稱：
    (一)查被保險人汪西洋係於八十八年一月十六日上午九時許，駕車行經台三線在嘉
      義縣中埔鄉石弄村附近時，意外撞及山壁死亡，業經台灣嘉義地方法院檢察署
      檢察官會同法醫師薛治國相驗並解剖汪西洋之屍體，認定死亡之原因為甲、解
      剖結果窒息；乙（甲之原因）生前燒死；丙、（乙之原因）車禍，並於八十八
      年一月二十一日開立相驗屍體證明書，交由丙○於八十八年一月二十二日持向
      彰化市戶政事務所辦理汪西洋之死亡及除戶登記，此亦有台灣嘉義地方法院檢
      察署相驗屍體證明書乙紙為證，並有汪西洋之除戶戶籍謄本乙件為憑，上訴人
      二人（指丙○、乙○○，下同）於知悉新光保險公司應負保險責任之事故即汪
      西洋車禍發生後，十日內即通知新光保險公司，新光保險公司於鈞院亦自認：
      上訴人二人於八十八年二月十日以書狀向我們公司提出申請等情在卷，足證新
      光保險公司於八十八年二月十日即已收齊申領「身故保險金」應檢具之文件，
      自應於八十八年二月二十五日以前，如數給付保險金與上訴人二人，乃竟不依
      約給付，又無任何可歸責於受益人即上訴人二人之事由，依據保險契約之約定
      ，自應按年利一分加計利息給付上訴人二人。
    (二)新光保險公司雖辯稱：依據新光平安意外傷害保險附約條款第二十條第一項第
      三款約定，申請意外身故保險金者，另具相驗屍體證明書或死亡診斷書、被保
      險人的除戶戶籍謄本，但必要時本公司得要求提供意外傷害事故證明文件，：
      ：：惟丙○遲至八十八年六月二十一日始以郵局存證信函通知新光保險公司補
      齊汪西洋意外傷害事故證明文件，此時始為申請文件補齊之日，並非上訴人二
      人所述申請日即為文件收齊之日云云。然查新光保險公司所謂之「新光平安意
      外傷害保險附約條款」，於汪西洋與新光保險公司所訂立之要保書內，並未包
      括該附約，上訴人二人否認該附約為保險契約之一部分，且台灣嘉義地方法院
      檢察署既已出具相驗屍體證明書載明汪西洋之死因，該相驗屍體證明書屬公文
      書，具有絕對之效力，新光保險公司於八十八年二月十日已收齊上訴人二人交
      付之保險單或其謄本被保險人死亡證明書及除戶戶籍謄本保險申請書
      受益人的身分證明等四種文件，核與契約保險單之約定文件相符，此際即應依
      誠信原則，如數給付保險金，竟再要求上訴人二人提出契約以外之文件，顯為
      新光保險公司推拖給付保險金之詞，其收齊文件之日為八十八年二月十日，而
      非丙○於八十八年六月二十一日以郵局存證信函檢附台灣嘉義地方法院檢察署
      八十八年六月四日嘉檢吉忠字第一○四八一號函，更何況新光保險公司於收齊
      後，仍拒不給付，新光保險公司逾期未給付上訴人二人保險金，其逾期事由顯
      然無可歸責於上訴人二人，自不能解免按年利一分加計利息給付之義務，其抗
      辯殊無足取。
    (三)新光保險公司復辯稱：其所以遲延給付保險金，全因被保險人汪西洋之前妻及
      子女三人以律師函通知其勿將保險金發放於任何第三人，並檢附被保險人遺書
      乙份為憑，：：：此逾期之事由應屬可歸責於要保人即被保險人或受益人云云
      。然查該所謂之「遺書」其內容全文為：「天有不測風雲，人有旦夕禍福，於
      此點，本人汪西洋，特別預留此信，如果真的不幸，意外身亡時，本人有美商
      喬治亞人壽及新光人壽可處理，新光人壽受益人為母親丙○，而美商喬治亞人
      壽，受益人已更改舅舅楊志昌先生，以便請他代為處理一些事務如左：1.汪崇
      聖、汪倩如每人可得保險金額各百分之二十，存入定期做為升學、創業用，由
      陳溪宗監督，電0000000、0000000，另劉美貞可得百分之十，
      電話0000000。2.以楊志昌之名義存百分之二十定期，此筆款項預留給
      母親做為預備金。3.保險金額，扣除本人遺體火化、葬儀費用，剩餘部份，由
      楊志昌全權處理，各親朋好友不得異議。4.本信每年會依情況重新設定內容，
      以符合實際情形」等語。由該文前段「新光人壽受益人為母親丙○」等文字，
      後面有逗點隔開，可知新光人壽保險之保險金受益人為丙○，了無疑問。再觀
      其下段「而美商喬治亞人壽，受益人已更改舅舅楊志昌先生，以便請他代為處
      理一些事務」等文字，更可察知汪西洋所欲由其舅舅楊志昌處理之保險金，僅
      限於美商喬治亞人壽之保險金而已，語意甚明，殊無任何爭議可言。尤其，上
      開「2.以楊志昌之名義存百分之二十定期，此筆款項預留給母親做為預備金」
      等文字，可察知，不僅新光人壽保險之保險金全部歸丙○取得，丙○尚可分得
      喬治亞人壽之保險金百分之二十，以楊志昌之名義存入定期存款，預留給丙○
      做為預備金之用。倘若系爭保險金之受益人有變更，非全部由丙○取得，丙○
      豈有再分得喬治亞人壽之保險金百分之二十之理﹖顯見該遺書並無變更新光人
      壽保險之保險金受益人之情事，原審八十八年度保險字第七號民事確定判決理
      由第三點亦認定：「系爭保險契約之要保人汪西洋雖書立遺囑，但遺囑中並無
      變更受益人之意，原告等既為汪西洋生前與被告訂立系爭保險契約時所指定之
      受益人，被告於保險事故發生後，依約即應給付保險金給原告等，尚不得以第
      三人逕發函阻止，作為拒付之理由」，新光保險公司對於該判決既未提起上訴
      而確定，該項判決對於本件訴訟即有既判力，新光保險公司不得於本件訴訟再
      行爭辯其逾期給付保險金有何可歸責於上訴人二人之事由。足證新光保險公司
      逾期仍不給付，要屬無可歸責於被保險人汪西洋或受益人即上訴人二人之情形
      ，新光保險公司之上開抗辯，亦無足取。更何況新光保險公司已依原審八十八
      年保險字第七號民事判決主文所示一千一百萬元，連同未滿期附約保費一千五
      百十元及五百七十三元，併入應給付上訴人二人之保險金主契約五十萬四千一
      百七十三元、平安意外特約九百萬元、主契約一百五十一萬二千九百九十九元
      、總計一千一百零一萬九千二百五十五元，並自八十八年二月十七日起算至八
      十九年二月十日止，按年息百分之一計算之利息，此為新光保險公司所自認。
      若謂其逾期給付保險金係可歸責於上訴人二人，何以新光保險公司仍願自八十
      八年二月十七日起算付年息百分之一之利息予上訴人二人﹖此事實，亦間接證
      明新光保險公司自認逾期給付保險金予上訴人二人，並無可歸責於上訴人二人
      之情形，是新光保險公司之上開抗辯殊無足取。
    (四)查丙○、乙○○於八十八年一月二十三日，即通知新光保險公司有關被保險人
      汪西洋出險之事由，並於同年二月九日檢齊保險單、被保險人死亡證明書及除
      戶戶籍謄本、保險金申請書、受益人身分證明等文件，向新光保險公司申請給
      付系爭保險金一千一百萬元，依據「新長安終身」壽險保單條款第十二條第二
      項及「長期看護終身」壽險保單條款第十六條第二項規定，新光保險公司本應
      依約於該文件收齊後十五日內，即八十八年二月二十四日前，全額給付保險金
      一千一百萬元、退還未滿期保費一萬九千二百五十五元，共計一千一百零一萬
      九千二百五十五元之本金，連同自八十八年二月二十五日起至清償日即八十九
      年二月十日止，按年息百分之十計算之遲延利息一百零五萬九千六百五十九元
      （00000000×１０﹪×351÷365＝0000000），一併給付丙○、乙○○，其總額
      應為一千二百零七萬八千九百十四元，惟新光保險公司竟僅算付本金一千一百
      零一萬九千二百五十五元及自八十八年二月二十五日起至清償日即八十九年二
      月十日止，按年息百分之一計算之遲延利息十萬八千零七十九元，共計一千一
      百十二萬七千三百三十四元，此有新光保險公司開立之被保險人汪西洋保險金
      給付明細影本附卷為憑。尚短付其餘按年息百分之九計算之遲延利息九十五萬
      一千五百八十元。原判決認定丙○、乙○○並未拋棄該遲延利息之請求權，乃
      起訴請求新光保險公司給付，於法於約自無不合，因而判令新光保險公司應給
      付該遲延利息與丙○、乙○○。
    (五)惟原判決認為丙○、乙○○僅得就一千一百萬元本金部分，請求新光保險公司
      給付自八十八年八月六日起算至八十九年二月十日止，按年息百分之九計算之
      遲延利息，而駁回自八十八年二月二十五日起至八十八年八月五日止遲延利息
      之請求，顯有誤會。蓋前開兩筆保險金及未滿期附約保費總計為一千一百零一
      萬九千二百五十五元，上訴人二人於原審起訴時，係以一千一百零一萬元為本
      金，計算自八十八年二月二十五日起至清償日即八十九年二月十日止按年息百
      分之十之遲延利息，其金額原應為一百零五萬八千七百六十九元，千元以下不
      計，為一百零五萬八千元（1101萬元×１０﹪×351÷365＝105‧8萬元 ），扣
      除新光保險公司已給付之遲延利息十萬八千零七十九元後，為九十四萬九千九
      百二十一元。原判決認應自八十八年八月六日起算利息，僅判令新光保險公司
      給付五十一萬二千六百三十元，尚短少四十三萬七千二百九十一元，自應命新
      光保險公司再給付丙○、乙○○四十三萬七千二百九十一元，方為合法。
    (六)按訴訟標的於確定之終局判決中經裁判者，除法律別有規定外，當事人不得就
      該法律關係更行起訴，此固為民事訴訟法第四百條所明定。惟按「訴訟上所謂
      一事不再理之原則，乃指同一事件已有確定之終局判決者而言。其所謂同一事
      件，必同一當事人就同一法律關係而為同一之請求，若此三者有一不同，即不
      得謂為同一事件，自不受確定判決之拘束」，此經最高法院著有十九年上字第
      二七八號判例。查丙○、乙○○於原審八十八年度保險字第七號請求給付保險
      金事件，於八十八年十一月十一日之言詞辯論期日陳明：「更正被告新光公司
      應給付原告一千一百萬元及自八十八年八月六日起至清償日止，按年息百分之
      一計算之利息請求」，而丙○、乙○○得請求按年利百分之十計算之利息，丙
      ○、乙○○於該事件僅請求按年利百分之一計算之利息，其餘按年利百分之九
      計算之利息，並未請求，而丙○、乙○○亦無聲明拋棄其餘按年利百分之九計
      算之利息請求權，則丙○、乙○○就此部分利息請求權，依然存在，丙○、乙
      ○○於本件訴訟為該其餘按年利百分之九計算之利息請求，顯與八十八年度保
      險字第七號請求給付保險金事件請求之標的並非同一，揆諸前開判例，自無違
      反一事不再理之原則，新光保險公司指摘丙○、乙○○提起本訴，違反民事訴
      訟法第四百條之規定，原審認不生既判力所及，顯有未合乙節，不無誤會。
    (七)按民法第二百三十三條第二項所稱之利息，係指未經依法滾入原本之利息而言
      ，若利息已經依法滾入原本，則失其利息之性質，而成為原本之一部，債務人
      就該部分給付負遲延時，債權人自得依同條第一項請求遲延利息，不在適用同
      條第二項之列，最高法院著有二十六年渝上字第二五三號判例。又依民法第二
      百三十三條第二項規定無須支付遲延利息之情形，債權人能證明有其他損害者
      ，並得請求賠償，同條第三項亦定有明文。查新光保險公司明知於八十九年二
      月十日依原審八十八年度保險字第七號民事判決，及「長期看護終身」保險契
      約第十六條第二項及「新長安終身」保險契約第十七條第二項規定，應給付丙
      ○、乙○○之保險金為一千一百萬元，另應退還「長期看護終身」壽險保單未
      滿期主約保費一千五百十元及「新長安終身」壽險保單未滿期主契約保費五百
      七十三元，共計一千一百萬二千零八十三元之本金（事實上應為一千一百零一
      萬九千二百五十五元，及自八十八年二月二十五日起至清償日即八十九年二月
      十日止按年息百分之十之遲延利息，一次全部給付，竟僅依八十八年度保險字
      第七號民事判決按年息百分之一計算遲延利息，則其餘年息百分之九計算之遲
      延利息，即應滾入原本，換言之，其餘年息百分之九計算之遲延利息已成為原
      本，自應再就此部分按年息百分之五計算遲延利息，方為合理。況查新光保險
      公司如於八十九年二月十日一併給付丙○、乙○○一千一百零一萬九千二百五
      十五元之本金，及自八十八年二月二十五日起至清償日即八十九年二月十日止
      按年息百分之九之遲延利息，丙○、乙○○以之存入銀行定存，可獲取高於年
      息百分之五計算之利息，因新光保險公司未依約給付，導致丙○、乙○○受有
      減少銀行定存利息之收入，要難謂非損害，則丙○、乙○○請求新光保險公司
      就一千一百零一萬元之本金自八十八年二月二十五日起至清償日即八十九年二
      月十日止按年息百分之九之遲延利息，及自起訴狀繕本送達之翌日即八十九年
      二月二十六日起至清償日止，按年息百分之五計算之利息，於法自無不合，原
      審此部分判決，並無違反民法第二百三十三條第二項規定可言。
補提台灣彰化地方法院言詞辯論筆錄影本、相驗屍體證明書各一份為證。
乙、上訴人新光保險公司（即原審被告）部分：
  一、聲明：求為判決：
    (一)原判決不利於新光保險公司部分廢棄。
    (二)右廢棄部分，丙○、乙○○在第一審之訴駁回。
    (三)丙○、乙○○之上訴駁回。
    (四)第一、二審訴訟費用由丙○、乙○○負擔。
  二、陳述及所用證據：除與原判決記載相同部分予以引用外，補稱：
    (一)按訴訟標的於確定之終局判決中經裁判者，除法律另有規定外，當事人不得就
      該法律關係更行起訴，民事訴訟法第四百條定有明文。查本件訴訟標的（遲延
      利息請求權）前經台灣彰化地方法院（下稱彰化地院）八十八年度保險字第七
      號民事判決，判決新光保險公司應給付按年息百分之一計算之利息，並經確定
      在案，因此，丙○、乙○○就已確定之法律關係更行起訴，顯已違反前開條文
      之規定。原審認此部份當事人本可分數次請求，不生既判力所及之問題，於法
      顯有未洽。
    (二)次查，丙○、乙○○於彰化地院八十八年度保險字第七號給付保險金事件中，
      其訴之聲明對於遲延利息部分係請求按年息百分之一計算利息，此部分聲明並
      經原審法官當庭闡明，是故系爭保險金之遲延利息，其利率當以丙○、乙○○
      請求為準。換言之，雖然系爭保險契約所約定之遲延利息為年息一分，惟丙○
      、乙○○於前案訴訟中僅願請求年息百分之一，新光保險公司依丙○、乙○○
      之請求內容為給付，於法並無不當。又新光保險公司已於八十九年二月十日依
      判決主文給付丙○、乙○○全部保險金及遲延利息，依民法第三百零九條之規
      定，已生清償之效力，雙方債之關係消滅，因此，本件丙○、乙○○就已消滅
      之法律關係再為其他之請求，並無理由。
    (三)又按遲延之債務，以支付金錢為標的者，債權人得請求依法定利率計算之遲延
      利息，但約定利率較高者，仍從其約定利率；對於利息無須支付遲延利息。民
      法第二百三十三條第一、二項定有明文。查本件丙○、乙○○所請求者，為保
      險金未給付之遲延利息，依前開條文之規定，對於利息之給付，毋庸再給付遲
      延利息，惟原審判決竟准予丙○、乙○○請求自訴狀送達翌日起至清償日止依
      年息百分之五計算之利息，而未駁回丙○、乙○○此部分之請求，顯於法不合
      。
    (四)按依保險契約新光平安意外傷害保險附約條款第二十條第一項第三款之約定，
      申請意外身故保險金者，另具相驗屍體證明書或死亡診斷書、被保險人的除戶
      戶籍謄本；但必要時本公司得要求提供意外傷害事故證明文件。查系爭保險契
      約之被保險人汪西洋係因駕車撞擊山壁而燒死，其死因並不尋常，故新光保險
      公司依前項條款約定，要求上訴人二人提供意外傷害事故證明文件，以確定被
      保險人實際死因，惟丙○遲至八十八年六月二十一日始以郵局存證信函通知新
      光保險公司補齊前述之文件，因此，依保險契約條款之約定，此時始為申請文
      件收齊之日，並非上訴人二人所述之申請日即為文件收齊之日。
    (五)新光保險公司之所以遲延給付保險金，全因被保險人汪西洋之前妻及子女三人
      ，以律師函通知新光保險公司勿將保險金發放於任何第三人，並檢附被保險人
      遺書乙份為憑，依被保險人所留遺書內容觀之，被保險人確有將保險金予以分
      配之意思，此時受益人究為何人即產生爭議﹖新光保險公司為求給付正確，不
      敢貿然將保險金予以給付，依上開契約條款第十八條第三項但書之約定，此逾
      期之事由應屬可歸責於要保人（即被保險人）或受益人，新光保險公司得不負
      擔利息。因此，新光保險公司拒絕本件利息之給付，應有理由。
    (六)本件上訴人二人另主張新光保險公司於給付保險金時，其所計算之遲延利息係
      以其內部實際收件日起算，是故，新光保險公司已承認利息起算日係以當初申
      請收件日為準，而非判決所示之日：：：云云以為抗辯。經查新光保險公司於
      給付保險金並計算遲延利息時，確係自八十八年二月十七日起算，而非依判決
      所示之八十八年八月六日起算，惟此係新光保險公司內部作業之錯誤，誤將上
      訴人二人聲請更正錯誤之裁定，其理由欄所寫之日期（八十八年二月十七日）
      作為利息起算日，並非新光保險公司承認應負遲延之責自申請日開始，上訴人
      二人對此恐有誤解。
補提新光平安意外傷害保險附約條款、存證信函、律師函、汪西洋遺書、彰化地院民
事裁定書各一份為證。
丙、本院依職權調閱彰化地院八十八年度保險字第七號民事卷宗。
      理      由
一、本件丙○、乙○○起訴主張丙○之子即乙○○之弟汪西洋於八十七年五月二十五
    日，向新光保險公司投保新長安壽險及長期看護壽險二種，前者為一百五十萬元
    ，後者為五十萬元，附約平安意外險九百萬元，指定伊等為受益人，依契約約定
    ，前者如係繳費期間身故，未曾領過重大疾病保險金者，應給付保險金額及當期
    已繳未到期之保費，後者則按保險金額給付，嗣被保險人於八十八年一月十六日
    開車行經台三線嘉義縣中埔鄉石弄村附近，不幸撞及山壁死亡，經檢察官會同法
    醫相驗，並解剖屍體，確係車禍死亡無誤，被保險人死後伊等即檢具證件向新光
    保險公司申請給付保險金，新光保險公司依約本應給付保險金一千一百萬元，退
    還未到期保費一萬九千二百五十五元，連同自八十八年二月二十五日起至清償日
    止，按年息百分之十計算之利息，惟新光保險公司遲不給付，經丙○以存證信函
    催告，亦無回應，伊等始向法院起訴給付保險金，經彰化地院以八十八年保險字
    第七號判決新光保險公司應給付保險金一千一百萬元確定，惟伊等起訴時誤以年
    利一分為年息百分之一，遂僅請求百分之一之利息，上開判決亦僅判令新光保險
    公司按年息百分之一計算之利息，惟依約定新光保險公司尚有百分之九之利息未
    清償，以一千一百零一萬元計算，自八十八年二月二十五日起至八十九年二月十
    日止，其應付利息為一百零五萬八千元，新光保險公司僅付十萬八千零七十九元
    ，尚欠九十四萬九千九百二十一元，新光保險公司拒絕給付。為此求為命新光保
    險公司給付九十四萬九千九百二十一元及自起訴狀繕本送達翌日起算法定遲延利
    息之判決。
二、新光保險公司則以本件訴訟標的遲延利息請求權，前經彰化地院以八十八年度保
    險字第七號判決伊應給付按年息百分之一計算之利息確定在案，丙○、乙○○就
    已確定之法律關係更行起訴，違反民事訴訟法第四百條之規定。伊已於八十九年
    二月十日依該判決主文給付丙○、乙○○全部保險金及遲延利息，雙方債之關係
    消滅，丙○、乙○○再為請求，並無理由。又對於遲延利息，無須支付遲延利息
    ，丙○、乙○○就遲延利息請求判命伊應給付按年息百分之五計算之利息，違背
    民法第二百三十三條第二項規定，於法不合；且丙○遲至八十八年六月二十一日
    始以郵局存證信函補齊汪西洋意外傷害事故證明文件，而伊之所以遲延給付保險
    金，全因汪西洋之前妻及子女三人，以律師函通知伊勿將保險金發放於第三人，
    逾期之事由應屬可歸責於要保人或受益人，伊得不負擔利息等語，資為抗辯。
三、按訴訟標的於確定之終局判決中經裁判者，除法律別有規定外，當事人不得就該
    法律關係更行起訴，此固為民事訴訟法第四百條所明定。惟按訴訟上所謂一事不
    再理之原則，乃指同一事件已有確定之終局判決者而言。其所謂同一事件，必同
    一當事人就同一法律關係而為同一之請求，若此三者有一不同，即不得謂為同一
    事件，自不受確定判決之拘束（參照最高法院十九年上字第二七八號判例）。查
    丙○、乙○○就新光保險公司應給付保險金之遲延利息，於彰化地院八十八年度
    保險字第七號給付保險金事件，原係請求自八十八年二月十六日起至清償日止，
    按年利一分計算之利息，嗣於八十八年十一月十一日審理時減縮請求為自八十八
    年八月六日起至清償日止，按年息百分之一計算之利息。而彰化地院八十八年度
    保險字第七號係為丙○、乙○○全部勝訴之判決，判決命新光保險公司給付自八
    十八年八月六日起至清償日止，按年息百分之一計算之利息，此觀該判決之主文
    及丙○、乙○○之聲明自明，是該判決僅就丙○、乙○○請求自八十八年八月六
    日起至清償日止，按年息百分之一計算利息為裁判，則該判決之既判力自應僅及
    於丙○、乙○○請求之「自八十八年八月六日起至清償日止，按年息百分之一計
    算利息」範圍。丙○、乙○○於本件主張新光保險公司應給付保險金之遲延利息
    ，應自八十八年二月二十五日起至清償日即八十九年二月十日止，按年息百分之
    十計算，其金額應為一百零五萬八千元，扣除新光保險公司依彰化地院八十八年
    度保險字第七號判決給付按年息百分之一計算之遲延利息十萬八千零七十九元，
    尚短付九十四萬九千九百二十一元，因此請求新光保險公司給付短付之遲延利息
    九十四萬九千九百二十一元，該九十四萬九千九百二十一元遲延利息，顯然不包
    括彰化地院八十八年度保險字第七號確定判決所命新光保險公司給付自八十八年
    八月六日起至清償日止即八十九年二月十日止，按年息百分之一計算之利息，丙
    ○、乙○○於彰化地院八十八年度保險字第七號審理時減縮請求遲延利息，就其
    所減縮之請求並未聲明拋棄，則就彰化地院八十八年保險字第七號判決所未裁判
    之自八十八年二月二十五日起至八十八年八月五日止按年息百分之十及自八十八
    年八月六日起至八十九年二月十日止按年息百分之九計算之遲延利息，丙○、乙
    ○○自得再為求，是本件丙○、乙○○所請求之遲延利息，並不在彰化地院八十
    八年度保險字第七號確定判決之既判力效力所及，丙○、乙○○即無就已確定之
    訴訟標的更行起訴，違反一事不再理之問題。新光保險公司抗辯本件應為彰化地
    院八十八年度保險字第七號確定判決之既判力效力所及，丙○、乙○○起訴違反
    民事訴訟法第四百條之規定云云，顯有誤解，委無可採。
四、查丙○、乙○○主張汪西洋於八十七年五月二十五日向新光保險公司投保新長安
    壽險及長期看護壽險二種，前者為一百五十萬元，後者為五十萬元，附約平安意
    外險九百萬元，指定伊等為受益人，依保險契約約定，前者如係繳費期間身故，
    未曾領過重大疾病保險金者，應給付保險金額及當期已繳未到期之保費，後者則
    按保險金額給付，嗣汪西洋於八十八年一月十六日開車行經台三線嘉義縣中埔鄉
    石弄村附近，不幸撞及山壁死亡，經檢察官會同法醫相驗，並解剖屍體，確係車
    禍死亡無誤，伊等於汪西洋死亡後即檢具保險單、被保險人死亡證明書及除戶戶
    籍謄本、保險金申請書、受益人身分證明等證件向新光保險公司申請給付保險金
    ，依新光長期看護終身壽險保單條款第十六條第二項及新長安終身壽險保單條款
    第十七條第二項之規定，新光保險公司應於收齊文件後十五日內給付保險金一千
    一百萬元及退還未到期之保費一萬九千二百五十五元，逾期新光保險公司應按年
    利一分即年息百分之十加計利息給付，惟新光保險公司拒不給付，伊等乃起訴請
    求，經彰化地院八十八年度保險字第七號判決確定新光保險公司應給付伊等一千
    一百萬元保險金及自八十八年八月六日起至清償日按年息百分之一計算之利息，
    新光保險公司旋依據該確定判決，於八十九年二月十日給付伊等保險金一千一百
    萬元，退還未到期之保費一萬九千二百五十五元，及遲延利息十萬八千零七十九
    元等情，為新光保險公司所不爭執之事實，並有丙○、乙○○所提出之人壽保險
    要保書二份、新長安終身壽險保單條款及長期看護終身壽險保單條款各一份、台
    灣嘉義地方法院檢察署函、相驗屍體證明書各一份、汪西洋除戶戶籍謄本一份、
    新光保險公司保險金給付明細表二份為證，並經本院調閱彰化地院八十八年度保
    險字第七號民事卷查明屬實，此部分之事實自堪信為真實。而丙○、乙○○係主
    張伊等於八十八年二月九日即檢齊相關證件向新光保險公司申請給付保險金，新
    光保險公司依約即應於八十八年二月二十四日前，給付保險金一千一百萬元及退
    還未到期之保費一萬九千二百五十五元，逾期應自八十八年二月二十五日起至清
    償日止按年息百分之十計算之利息，新光保險公司於八十九年二月十日清償，則
    遲延利息以一千一百零一萬元計算應為一百零五萬八千元，扣除新光保險公司已
    給付之遲延利息十萬八千零七十九元，尚短付九十四萬九千九百二十一元，乃請
    求新光保險公司給付九十四萬九千九百二十一元之遲延利息，及自起訴狀繕本送
    達翌日起算之法定遲延利息。新光保險公司則以伊得依新光平安意外傷害保險附
    約條款要求受益人提供意外傷害事故證明文件，丙○遲至八十八年六月二十一日
    始補齊意外傷害事故證明文件，此時始為申請文件收齊之日；而伊之所以遲延給
    付保險金，全因汪西洋之前妻及子女三人，以律師函通知伊，汪西洋已以遺書變
    更受益人，勿將保險金發放第三人，伊為求給付正確，不致貿然給付保險金，逾
    期之事由應屬可歸責於要保人或受益人，依約伊得不負擔利息；且丙○、乙○○
    係請求保險金未給付之遲延利息，依民法第二百三十三條第二項之規定，毋庸再
    給付遲延利息。是本件兩造爭執之重點，在於新光保險公司收齊相關證件應於十
    五日內給付保險金究係丙○、乙○○所主張之八十八年二月九日抑或新光保險公
    司所指稱之八十八年六月二十一日﹖新光保險公司遲延給付保險金是否可歸責於
    要保人汪西洋或受益人丙○、乙○○﹖新光保險公司對於保險金之遲延利息是否
    還須給付法定遲延利息﹖
五、丙○、乙○○主張其於八十八年二月九日檢齊保險單、汪西洋死亡證明書及除戶
    戶籍謄本、保險金申請書、受益人身分證明等文件，向新光保險公司申請給付保
    險金，而汪西洋死亡證明書係檢附台灣嘉義地方法院檢察署相驗屍體證明書，該
    相驗屍體證明書已載明汪西洋經解剖結果，係窒息死亡，為生前燒死，係車禍所
    造成。查汪西洋駕車行經台三線在嘉義縣中埔鄉石弄村附近時，撞及山壁死亡，
    究係何原因所造成，應由台灣嘉義地方法院檢察署檢察官認定，該署檢察官督同
    法醫師相驗，為求慎重起見，並解剖汪西洋屍體，確定汪西洋係窒息死亡，為生
    前燒死，係車禍所造成，所出具之相驗屍體證明書，已足以證明汪西洋係意外死
    亡，新光保險公司再依新光平安意外傷害保險附約條款要求丙○、乙○○提供意
    外傷害事故證明文件，即無必要，況丙○於八十八年六月二十一日補齊新光保險
    公司所認許之意外傷害事故證明文件，係台灣嘉義地方法院檢察署八十八年六月
    四日函，該函表示「汪西洋死亡原因係因車禍，生前燒死，為意外死亡」，此與
    前揭相驗屍體證明書所示之內容並無歧異，台灣嘉義地方法院檢察署八十八年六
    月四日函應僅係重申相驗屍體證明書之意旨，台灣嘉義地方法院檢察署八十八年
    六月四日函新光保險公司既認為足以證明汪西洋係意外死亡，相驗屍體證明書豈
    有不能證明之理﹖是新光保險公司於收受相驗屍體證明書即應認已收齊相關證明
    文件，而非丙○應新光保險公司之要求補具不必要之台灣嘉義地方法院檢察署八
    十八年六月四日函，因此新光保險公司收齊相關證明文件之日即非八十八年六月
    二十一日。雖丙○、乙○○指稱其於八十八年二月九日即檢具相關證明文件，但
    新光保險公司主張其係八十八年二月十日始收受包括台灣嘉義地方法院檢察署相
    驗屍體證明書之相關證明文件，此部分所述自應以新光保險公司為準，即應以八
    十八年二月十日為新光保險公司收齊相關證明文件之日，新光保險公司依約應於
    八十八年二月二十五日前給付保險金，則遲延利息應自八十八年二月二十六日起
    算，而非丙○、乙○○所稱之八十八年二月二十五日。
六、依新光長期看護終身壽險保單條款第十六條第二項但書及新長安終身壽險保單條
    款第十七條第二項但書，均有逾期事由可歸責於要保人或受益人者，新光保險公
    司得不負擔利息之約定。本件新光保險公司因汪西洋之遺書經汪西洋之前妻及子
    女委託律師發函要求勿發放保險金予第三人，是否足認係可歸責於要保人汪西洋
    或受益人丙○、乙○○之事由﹖經本院查新光保險公司所指汪西洋之遺書係記載
    「天有不測風雲，人有旦夕禍福、於此點、本人汪西洋，特別預留此信、如果真
    的不幸、意外身亡時，本人有美商喬治亞人壽及新光人壽可處理、新光人壽受益
    人為母親丙○，而美商人壽，受益人已更改舅舅楊志昌先生，以便請他代為處理
    一些事務如左、１、汪崇聖、汪倩如每人可得保險金額各百分之二十，存入定期
    做為升學、創業用，由陳溪宗監督，電0000000、0000000，另劉
    美貞可得百分之十，電話0000000。２、以楊志昌之名義存百分之二十定
    期，此筆款項預留給母親做為預備金。３、保險金餘額，扣除本人遺體火化、葬
    儀費用，剩餘部份，由楊志昌全權處理，各親朋好友不得異議。４、本信每年會
    依情況重新設定內容，以符合實際情形。立信人汪西洋簽名中華民國八十七年六
    月一日新立」等語。遍觀全文，並無任何隻字片語表明系爭保險契約之受益人欲
    由丙○、乙○○變更為他人，且重申丙○為其向新光保險公司投保系爭保險契約
    之受益人，又文中雖有１、２等項表明汪崇聖、汪倩如、劉美貞、丙○可分得保
    險金之比例，然依上開１、２項分配保險金之前已記載「新光人壽受益人為母親
    丙○，而美商人壽，受益人已更改舅舅楊志昌先生，以便請他代為處理一些事務
    如左」等語，可知上開分配乃就楊志昌為受益人向美商人壽所領取之保險金部分
    所作之分配，此由「以便請他（指楊志昌）代為處理一些事務如左」，下接１、
    ２項記載，其文意係指將請楊志昌代為處理１、２項之分配，為楊志昌處理事務
    之方便，故將美商人壽之受益人變更為楊志昌，是請楊志昌代為處理之部分僅限
    汪西洋投保美商人壽由楊志昌為受益人所領保險金之部分，至於系爭保險金應如
    何分配，該遺書中並無任何交代。按保險法第一百十一條固規定，要保人得以遺
    囑變更受益人，然系爭保險契約之要保人汪西洋雖書立遺囑，但遺囑中並無變更
    受益人之意，丙○、乙○○既為汪西洋生前與新光保險公司訂立系爭保險契約時
    所指定之受益人，則新光保險公司於保險事故發生後，依約即應給付保險金給丙
    ○、乙○○，尚不得以第三人逕發函阻止，作為拒付之理由。且彰化地院八十八
    年度保險字第七號確定判決，亦認定汪西洋並無以遺囑變更系爭保險契約受益人
    之意，新光保險公司不得以汪西洋之前妻及子女委託律師發函阻止，拒絕給付保
    險金，新光保險公司應如數給付保險金予丙○、乙○○。則新光保險公司逾期給
    付保險金，即無可歸責於要保人汪西洋及受益人丙○、乙○○之事由，不得免除
    新光保險公司逾期給付保險金應按年利一分加計利息給付之責任，新光保險公司
    此部分所辯，尚無可採。
七、本件丙○、乙○○係請求新光保險公司給付保險金遲延給付，依兩造之保險契約
    所約定之遲延利息。而遲延之債務，以支付金錢為標的者，債權人得請求依法定
    利率計算之遲延利息，但約定利率較高者，仍從其約定利率，對於利息，無須支
    付遲延利息，民法第二百三十三條第一、二項定有明文。因此丙○、乙○○就新
    光保險公司遲延給付保險金及退還未到期之保費共一千一百零一萬九千二百五十
    五元，固得依新光長期看護終身壽險保單條款第十六條第二項及新長安終身壽險
    保單條款第十七條第二項之約定，請求按年利一分即年息百分之十計算之遲延利
    息，惟就該遲延利息即不得再請求自起訴狀繕本送達翌日起算之法定遲延利息，
    丙○、乙○○就利息再請求遲延利息，即無理由。至最高法院二十六年渝上字第
    二五三號判例謂「民法第二百三十三條第二項所稱之利息，係指未經依法滾入原
    本之利息而言，若利息已經依法滾入原本，則失其利息之性質，而成為原本之一
    部分，債務人就該部分給付負遲延時，債權人自得依同條第一項請求遲延利息，
    不在適用同條第二項之列」，所稱利息已經依法滾入原本，係指民法第二百零七
    條所定當事人以書面約定，利息遲付逾一年後，經催告而不償還時，債權人得將
    遲付之利息，滾入原本，及商業上另有習慣者而言。而利息除當事人以書面約定
    因遲付逾一年後，經催告而不償還或商業上另有習慣者外，不得滾入原本再生利
    息，此就民法第二百零七條之規定觀之甚明，是利息之滾入原本再生利息，必須
    依法為之，如僅憑債權人一方滾利作本，自無拘束債務人之效力，復經最高法院
    五十三年台上字第三一六一號著有判例。本件兩造間之新光長期看護終身壽險保
    單條款及新長安終身壽險保單條款既無約定，新光保險公司於遲付保險金逾一年
    後，經受益人催告而不償還，得將遲付之利息滾入原本，丙○、乙○○亦無法證
    明商業上有保險金遲付，利息得滾入原本之習慣，丙○、乙○○自無適用最高法
    院二十六年渝字第二五三號判例，就保險金之遲延利息再請求自起訴狀繕本送達
    翌日起算法定遲延利息之餘地。丙○、乙○○認其得請求按年息百分之十計算之
    利息，新光保險公司僅給付按年息百分之一計算之利息，其餘按年息百分之九計
    算之利息已成為原本，顯屬無據。丙○、乙○○另主張新光保險公司未給付保險
    金之遲延利息，其無法存入銀行取得高於年息百分之五定存利息之收入，受有損
    害，依民法第二百三十三條第三項之規定得請求賠償云云，然本件丙○、乙○○
    就保險金之遲延利息係請求法定遲延利息，而非請求損害賠償，則丙○、乙○○
    就新光保險公司未給付保險金之遲延利息，是否受有無法存入銀行取得高於年息
    百分之五定存利息之損害，能否依民法第二百三十三條第三項之規定請求賠償，
    即非本院所能審究。
八、綜上所述，丙○、乙○○請求一千一百零一萬元自八十八年二月二十五日起至八
    十九年二月十日按年息百分之十計算之利息即一百零五萬八千元，扣除新光保險
    公司已給付之十萬八千零七十九元，尚應給付九十四萬九千九百二十一元及自起
    訴狀繕本送達翌日起算之法定遲延利息，就保險金之遲延利息而言，應自八十八
    年二月二十六日起算，此部分新光保險公司應給付之金額為一百零五萬五千七百
    五十三元（00000000×10﹪×35÷365=0000000） 扣除新光保險公司已給付之十
    萬八千零七十九元，尚應給付九十四萬七千六百七十四元，丙○、乙○○之請求
    就九十四萬七千六百七十四元範圍內，並無不合，應予准許，其餘部分（金額超
    過九十四萬七千六百七十四元及法定遲延利息），丙○、乙○○之請求，洵屬無
    據，不應准許。原審為丙○、乙○○部分勝訴之判決，命新光保險公司給付五十
    一萬二千六百三十元及自八十九年二月二十六日至清償日止按年息百分之五計算
    之利息，而駁回丙○、乙○○其餘請求，兩造就原判決不利於己之部分均聲明不
    服，分別指摘原判決該部分不當，求予廢棄改判。就丙○、乙○○之上訴部分，
    其請求新光保險公司再給付四十三萬七千二百九十一元及自八十九年二月二十六
    日起算之法定遲延利息，本院認新光保險公司應僅須給付九十四萬七千六百七十
    四元，扣除原判決所命給付之五十一萬二千六百三十元，新光保險公司應再給付
    四十三萬五千零四十四元，原審未予詳察，遽予駁回丙○、乙○○此部分之請求
    ，尚有未洽，丙○、乙○○此部分之上訴為有理由，爰由本院廢棄原判決，改判
    如主文第二項(一)部分所示；丙○、乙○○其餘上訴部分（金額超過四十三萬五千
    零四十四元及法定遲延利息），原判決核無違誤，丙○、乙○○此部分之上訴為
    無理由，應予駁回。至就新光保險公司之上訴部分，其請求駁回丙○、乙○○關
    於原判決所命給付五十一萬二千六百三十元及自八十九年二月二十六日起算法定
    遲延利息之請求，本院認法定遲延利息，原審遽予准許，依法不合，新光保險公
    司此部分之上訴，為有理由，原判決此部分應予廢棄，爰由本院改判如主文第二
    項(二)部分所示，新光保險公司其餘上訴部分（金額五十一萬二千六百三十元），
    原判決並無不當，新光保險公司此部分之上訴為無理由，應予駁回。兩造其餘攻
    擊防禦方法，均不影響本判決之結果，故不逐一論述，併予敘明。
九、據上論結，本件兩造之上訴均為一部有理由，一部無理由，依民事訴訟法第四百
    四十九條第一項、第四百五十條、第七十九條但書、第八十五條第一項前段判決
    如主文。
中      華      民      國    八十九    年      七      月     十八     日
~B1民事第四庭審判長法  官  黃斐君
~B2                法  官  張浴美
~B3                法  官  陳蘇宗
右為正本係照原本作成。
兩造均不得上訴。
~B                 書記官  廖次芬
中      華      民      國    八十九    年      七      月    二十四    日
                                                                        Ｙ


司法院資訊處製作；財團法人民間司法改革基金會備份。
